【裁判字號】    99,交聲,336
【裁判日期】    990914
【裁判案由】    違反道路交通管理處罰條例聲明異議
【裁判全文】
臺灣新竹地方法院交通事件裁定         99年度交聲字第336號
移送機關即
原處分機關  交通部公路總局新竹區監理所新竹市監理站
異  議  人
即受處分人  甲○○
上列異議人因違反道路交通管理處罰條例案件，對交通部公路總
局新竹區監理所新竹市監理站民國99年5 月24日竹監新四字第裁
51-E00000000號所為之違反道路交通管理事件裁決處分，聲明異
議，本院裁定如下：
    主  文
原處分撤銷。
甲○○汽車駕駛人，駕駛汽車經測試檢定酒精濃度超過規定標準
，處罰鍰新臺幣玖仟伍佰元，並應吊扣其小型車普通駕駛執照拾
貳個月及接受道路交通安全講習。
    理  由
一按交通法庭認為聲明異議有理由或聲明異議雖無理由而原處分
  不當或違法者，應以裁定將原處分經聲明異議部分撤銷，並自
  為裁定，道路交通案件處理辦法第20條前段定有明文。次按汽
  車駕駛人飲用酒類後，其吐氣所含酒精濃度超過每公升0.25毫
  克以上者，不得駕車；汽車駕駛人，駕駛汽車經測試檢定有酒
  精濃度超過規定標準者，處新臺幣（下同）1 萬5,000 元以上
  6 萬元以下罰鍰，並當場移置保管該汽車及吊扣其駕駛執照1
  年，且應接受道路交通安全講習，道路交通安全規則第114 條
  第2 款、道路交通管理處罰條例第35條第1 項第1 款、第24條
  第1 項第2 款亦分別定有明文。
二原處分意旨略以：聲明異議人即受處分人甲○○於民國97 年4
  月8 日17時44分，駕駛車牌號碼CO-7367 號自小客車，行經新
  竹市東大陸橋、食品路匝道口，因發生交通事故肇事，為警測
  得吐氣所含酒精濃度為每公升0.77毫克之違規，經舉發單位即
  新竹市警察局交通隊第二分隊警員填掣竹市警交字第E0000000
  0 號舉發違反道路交通管理事件通知單（下稱舉發通知單）予
  以舉發，嗣異議人於應到案日期前到案聽候裁決，原處分機關
  乃依道路交通管理處罰條例第35條第1 項第1 款、第24條第1
  項第2 款及違反道路交通管理事件統一裁罰基準表之規定，於
  99年5 月24日以竹監新四字第裁51-E00000000號違反道路交通
  管理事件裁決書（下稱裁決書）裁處異議人罰鍰4 萬9,500 元
  ，吊扣駕駛執照12個月，並施以道路交通安全講習等語。
三異議意旨略以：伊於97年4 月間，因酒後駕車而繳納緩起訴處
  分金4 萬元，並獲得臺灣新竹地方法院檢察署檢察官為緩起訴
  處分，嗣又接獲交通部公路總局新竹區監理所通知應再繳納罰
  鍰4 萬9,500 元，伊亦遵期繳納，惟此有違一事不二罰原則，
  希望能予以退還該罰鍰等語。
四本件異議人甲○○之酒後駕車係一個交通違規行為，有關其違
  規行為處罰效果之罰鍰、吊扣駕駛執照與施以道路交通安全講
  習等，係依據同一法律規定（即道路交通管理處罰條例第35條
  第1 項第1 款、第24條第1 項第2 款）所為之處罰，其處罰方
  式雖有3 種，但實際上為單一處分，無法割裂，與該項交通違
  規行為是否存在亦均無從分離，法院於審理時，應先確定異議
  人是否確有交通違規行為事實，再決定原處分機關所適用之法
  律有無錯誤。從而，異議人雖陳明僅就罰鍰部分聲明異議，其
  餘處罰部分並未提及，惟該吊扣駕駛執照及施以道路交通安全
  講習部分，與其交通違規行為是否存在既無從分離，法院自應
  全部予以審理，合先敘明（臺灣高等法院98年法律座談會第23
  號提案研討結果參照）。
五經查：
(一)異議人甲○○於97年4 月8 日17時44分，在新竹市東大陸橋、
  食品路匝道口，因酒後駕駛車牌號碼CO-7367 號自小客車發生
  交通事故肇事，為警測得吐氣所含酒精濃度為每公升0.77毫克
  ，而有汽車駕駛人酒精濃度超過規定標準之違規行為，為異議
  意旨所不否認，並有舉發通知單、裁決書各1 紙在卷可參，是
  異議人酒後駕駛自小客車之違規事實，應甚明確。又異議人同
  一酒醉駕車之行為，因同時觸犯刑法第185 條之3 公共危險罪
  ，業經臺灣新竹地方法院檢察署檢察官於97年4 月14日以97年
  度速偵字第806 號為緩起訴處分，緩起訴期間為1 年，命異議
  人應立具悔過書，並於緩起訴處分確定後3 個月內，向新竹市
  觀護志工協進會支付4 萬元，嗣依職權送請再議，亦經臺灣高
  等法院檢察署檢察長以97年度上職議字第4681號處分書駁回在
  案，緩起訴期間為97年5 月1 日起至98年4 月30日止，而異議
  人已於97年6 月26日支付4 萬元予新竹市觀護志工協進會，且
  緩起訴期間業已屆滿未經撤銷等情，業經本院依職權調閱上開
  緩起訴執行卷宗（臺灣新竹地方法院檢察署97年度緩字第1121
  號）全卷核閱無訛。是以，異議人於上開時、地，酒後超過規
  定標準駕駛動力交通工具為警查獲，並受緩起訴處分確定，且
  已依緩起訴處分命令向新竹市觀護志工協進會支付4 萬元，現
  緩起訴期間業已屆滿未經撤銷等事實，均堪認定。
(二)按94年2 月5 日公布，於95年2 月5 日施行之行政罰法第26條
  規定：「一行為同時觸犯刑事法律及違反行政法上義務規定者
  ，依刑事法律處罰之。但其行為應處以其他種類行政罰或得沒
  入之物而未經法院宣告沒收者，亦得裁處之。前項行為如經不
  起訴處分或為無罪、免訴、不受理、不付審理之裁判確定者，
  得依違反行政法上義務規定裁處之」。又其他種類行政罰，係
  指違反行政法上之義務應受「裁罰性」之「不利處分」，依行
  政罰法第2 條規定，包括限制或禁止行為之吊扣證照處分及警
  告性之講習處分在內。究其立法目的，一行為同時觸犯刑事法
  律及違反行政法上義務規定時，由於刑罰與行政罰同屬對不法
  行為之制裁，而刑罰之懲罰作用較強，故依刑事法律處罰，即
  足資警惕時，實無一事二罰再處行政罰之必要；且刑事法律處
  罰，由法院依法定程序為之，較符合正當法律秩序，應予優先
  適用，但罰鍰以外之沒入或其他種類行政罰，因兼具維護公共
  秩序之作用，為達行政目的，行政機關仍得併予裁處。
(三)緩起訴期間內，有下列情形之一者，檢察官得依職權或依告訴
  人之聲請撤銷原處分，繼續偵查或起訴：於期間內故意更犯
  有期徒刑以上刑之罪，經檢察官提起公訴者。緩起訴前，因
  故意犯他罪，而在緩起訴期間內受有期徒刑以上刑之宣告者。
  違背第253 條之2 第1 項各款之應遵守或履行事項者，刑事
  訴訟法第253 條之3 第1 項定有明文。準此可認，經檢察官為
  「緩起訴」處分者，於「緩起訴」之猶豫期間內，最終是否會
  被檢察官提起公訴，猶懸而未定，亦即「緩起訴」處分於猶豫
  期間內尚未具有實質之確定力，檢察官於緩起訴期間內，可對
  被告為繼續觀察，如被告顯無反省警惕之情或根本欠缺反省警
  惕之能力，檢察官仍得依職權或依告訴人之聲請，將被告「緩
  起訴」處分撤銷，固見緩起訴處分顯與不起訴處分之性質不同
  ，而行政罰法第26條明定「一行為不二罰」之原則，且應受行
  政罰之行為如經「不起訴處分或為無罪、免訴、不受理、不付
  審理」之裁判確定者，始得依違反行政法上義務規定裁處之，
  並未包括「緩起訴」處分在內。但「緩起訴」處分之最終使被
  告免於刑事訴追之效果與「不起訴」處分之效果相同，是以行
  政罰法第26條第2 項是否不包括緩起訴處分情形，仍非無疑，
  且觀諸被告須待緩起訴處分實質確定時，最終始能確定免於受
  刑事訴追，亦即在緩起訴期間內即猶豫期間期滿前，該緩起訴
  處分仍有被撤銷之可能，此時原處分機關若依法為行政裁決，
  將使受處分人有同時遭受行政處罰及刑事訴追之危險，顯與行
  政罰法第26條規定之立法意旨相違背。況檢察官為緩起訴處分
  時，依刑事訴訟法第253 條之2 第1 項規定對被告所為之指示
  及課予負擔，具有實質刑罰之效果，對被告具有財產減少及自
  由受限之影響，性質上可謂刑事處分，而緩起訴制度雖以特別
  預防為優先考量，但在具體個案決定上，實則已達到一般預防
  的作用及報應理念，基於一行為不二罰原則，受處分人既已就
  其行為受到刑事處分，自不應因同一行為再受到國家的處罰（
  臺灣高等法院暨所屬法院96年法律座談會刑事類提案第36 號
  研討結果參照）。惟若行為人所支付之緩起訴處分金，未達道
  路交通管理處罰條例第92條第3 項（96年1 月29日修正後，已
  移列於同條第4 項）所訂最低罰鍰基準規定者（依違反道路交
  通管理事件統一裁罰基準表之規定，駕駛人違反處罰條例第35
  條第1 項第1 款之規定，其吐氣所含酒精濃度超過每公升0.55
  毫克以上者，小型車之最低罰鍰為4 萬9,500 元），依該條例
  第35條第8 項之規定，即須補繳不足最低罰鍰之部分，始為適
  法，且如一方面認為行為人依檢察官緩起訴處分命令而為金錢
  給付，與受刑事處罰無異，依行政罰法第26條之規定，監理機
  關不得再行裁罰；一方面卻又認為該等金錢給付不屬於道路交
  通管理處罰條例第35條第8 項所定罰金，無需依該項規定補繳
  不足最低罰鍰部分之差額，理由顯有矛盾，且若緩起訴捐款金
  額低於最低罰鍰金額，亦有失公平（臺灣高等法院暨所屬法院
  97年法律座談會刑事類提案第39號研討結果參照）。
(四)本件異議人酒後超過規定標準而駕駛動力交通工具之行為，同
  時涉犯道路交通管理處罰條例第35條第1 項第1 款規定及刑法
  第185 條之3 之公共危險罪，其中刑事部分，業經臺灣新竹地
  方法院檢察署檢察官緩起訴處分確定，異議人並已依檢察官指
  示之負擔條件支付緩起訴處分金4 萬元，業如前述。核此緩起
  訴處分附加條件之履行固非刑法所定刑罰之種類，但已影響被
  告之財產權權益，具有實質刑罰之效果，實質上應可該當行政
  罰法第26條第1 項「依刑事法律」之刑事處分規定及道路交通
  管理處罰條例第35條第8 項規定之「罰金」，而參諸違反道路
  交通管理事件統一裁罰基準表所載，對於駕駛人駕駛小型車，
  而其吐氣所含酒精濃度超過每公升0.55毫克以上，於期限內繳
  納或聽候裁決者，最低應納罰鍰之數額為4 萬9,500 元，是以
  異議人雖已依檢察官緩起訴處分命令支付4 萬元，但仍有不足
  9,500 元，依前揭說明，應就差額部分（即9,500 元）予以裁
  罰。
六綜上所述，異議人於已支付緩起訴處分金4 萬元部分之異議，
  為有理由，原處分關於此部分應予撤銷；至逾4 萬元之行政裁
  罰部分，異議人之異議為無理由。復因本件酒後駕車為一個交
  通違規行為，罰鍰、吊扣駕駛執照及施以道路交通安全講習部
  分無從區分，從而，本件經異議之部分既有理由，自應由本院
  撤銷原處分，對異議人裁處如主文第2 項所示，以資適法。另
  本件吊扣小型車普通駕駛執照12個月部分，已於97年4 月8 日
  執行至98年4 月7 日完畢，有異議人之汽車駕照基本資料1 份
  存卷為憑，並無再次執行吊扣駕駛執照之必要，併此敘明。
據上論斷，應依道路交通案件處理辦法第20條前段，裁定如主文
。
中    華    民    國    99    年     9    月    14    日
                  交通法庭法  官     周美玲
上正本證明與原本無異。
如不服本裁定，應於裁定送達後5日內向本院提出抗告狀。
中    華    民    國    99    年     9   月     14    日
                          書記官     蕭惠婷

司法院資訊處製作；財團法人民間司法改革基金會備份。
